臺灣高等法院民事判決　　　　　　　　 99年度重上字第363號
上　訴　人　呂永順
　　　　　　呂永隆
　　　　　　呂永裕
　　　　　　呂永成
　　　　　　呂永才
　　　　　　陳呂秀蓮
上列六人之
訴訟代理人　林楊鎰律師
上　訴　人　呂陳銀　　住桃園市○○路79號
　　　　　　呂永煌　　住同上
　　　　　　呂永璋　　住同上
　　　　　　呂燕玲　　住同上
　　　　　　呂燕雯　　住同上市○○街402巷19號
　　　　　　呂燕華　　住同上市○○○路114號
　　　　　　呂燕秋　　住桃園縣龜山鄉○○路16號
　　　　　　朱宏彬(即呂月貞繼承人)
　　　　　　　　　　　住桃園市○○路296巷22號5樓
　　　　　　朱易珊(呂月貞繼承人)
　　　　　　　　　　　住桃園縣中壢市○○○街447之3號10樓
被上訴人　　徐讚成　　住台北市○○路308號3樓
訴訟代理人　王年柿律師
上列當事人間請求分割共有物事件，上訴人對於中華民國99年4
月27日臺灣桃園地方法院97年度訴字第1348號第一審判決提起上
訴，本院於100年6月7日言詞辯論終結，判決如下：
    主      文
上訴駁回。
第二審訴訟費用由上訴人負擔。
    事實及理由
壹、程序部分：
一、呂光武之繼承人原為呂永順、呂永隆、呂永裕、呂永成、呂
    永才、陳呂秀蓮（以上六人下稱呂永順等六人）、呂陳銀、
    呂永煌、呂永璋、呂燕秋、呂燕玲、呂燕雯、呂燕華、呂月
    貞（已亡故）等人，因呂月貞於起訴前之民國（下同）85年
    3月15日死亡，其繼承人為朱宏彬、朱易珊二人（見原審卷
    第216至218頁、本院卷第98頁），故被上訴人以前開呂光武
    之全體繼承人為本件對造當事人，自屬當事人適格，合先陳
    明。
二、另呂光武日據時代之戶籍謄本內雖有「養女呂玉有」（15年
    9月20日生）父林賜、母林吳阿素之記載，但並無養父母之
    記載，且其與呂光武僅相差12歲（見本院卷第108頁），應
    無可能為呂光武之養女；而該「呂玉有」於台灣光復後，呂
    玉有與呂添能離婚後，復戶林賜戶內姓名為「王林有」，後
    於37年間與藍清海結婚登載姓名為「藍林王有」，（謄本雖
    登記於14年9月20日生）父林賜、母林吳阿素，依其二人戶
    籍登記之連慣性以觀，「呂玉有」與「藍王林有」應為同一
    人（見本院卷第116頁桃園縣桃園市戶政事務所99年11月18
    日桃市戶字第0990011371號函即明）；足見呂玉有（即藍王
    林有）並非呂光武之繼承人，此亦為兩造所不爭執（見本院
    卷第171頁），次予陳明。
三、被上訴人起訴主張坐落桃園市○○段北門埔子小段第107地
    號土地（面積502平方公尺，下稱107地號土地），及107-2
    地號土地（面積73平方公尺，下稱107-2地號土地）為其與
    已故呂光武（75年2月27日死亡，下稱呂光武）二人所共有
    。另呂光武於系爭107地號土地上，有38年收件桃字第00059
     8號之不定期限、權利範圍為70.39平方公尺之地上權設定
    登記（下稱系爭地上權）。惟上訴人為呂光武之全體繼承人
    ，迄未辦理前開二筆土地所有權及系爭地上權之繼承登記。
    其為消滅土地共有關係，分割取得單獨所有權，乃訴請上訴
    人應先就前開二筆土地所有權及地上權辦理繼承登記，並於
    繼承登記後，准予塗銷地上權登記並分割如附圖乙案所示（
    下稱乙案）。因本件訴訟標的為分割共有物請求權，對於呂
    光武之全體繼承人必須合一確定，故呂永順等六人提起上訴
    ，其上訴之效力自應及於其他繼承人即呂陳銀、呂永煌、呂
    永璋、呂燕秋、呂燕玲、呂燕雯、呂燕華、朱宏彬、朱易珊
    （下稱呂陳銀等九人，與呂永順等六人則合稱為上訴人），
    併此敘明。
四、呂陳銀等九人經合法通知無正當理由，未於言詞辯論期日到
    場，核無民事訴訟法第386條所列各款情形，爰依被上訴人
    之聲請，准由其一造辯論而為判決。
貳、實體部分：
一、被上訴人主張：系爭107地號土地及107-2地號土地係伊與呂
    光武二人所共有（伊與呂光武就前開土地之應有部分所有權
    各為82/94、12/94）。另呂光武於系爭107地號土地上有系
    爭地上權之登記。惟呂光武於75年2月27日死亡後，上訴人
    為呂光武之全體繼承人，迄未辦理前開二筆土地所有權及系
    爭地上權之繼承登記。又兩造並無不分割之協議，但至今仍
    無法為分割方法之協議，伊為消滅系爭土地共有關係，得請
    求判決分割取得單獨所有權，爰依民法第823條、第824條規
    定，求為命上訴人就前開二筆土地所有權及系爭地上權辦理
    公同共有繼承登記，並將系爭地上權登記予以塗銷，暨准予
    將前開二筆土地合併分割如乙案所示即A部分面積501.60 平
    方公尺之土地由伊取得，B與C部分所示面積合計73.40平方
    公尺則分由上訴人公同共有取得之判決（原審除駁回呂玉有
    即藍林王有為呂光武之繼承人外，其餘則為被上訴人勝訴之
    判決，上訴人就其敗訴部分聲明不服，提起上訴）並於本院
    答辯聲明：如主文所示。
二、上訴人則以：(一)呂永順等六人部分：被上訴人於77年12月18
    日購買系爭107地號土地，權利範圍47分之41，並於78年3月
    27日登記完畢。惟該土地既有設定地上權，該土地出賣時，
    出賣人應通知呂光武之全體繼承人是否行使土地法第104條
    之優先承買權，但上訴人並未收到出賣人之通知，而上訴人
    既已向該土地之出賣人，行使土地法第104條之優先承買權
    ，則被上訴人與該土地出賣人所為之買賣及物權行為對上訴
    人均屬無效，則被上訴人自不得取得該土地之所有權，應非
    屬系爭土地之所有人，被上訴人基於該土地共有人地位，提
    起本件訴訟，為無理由等語，資為抗辯。並於本院上訴聲明
    ：1.原判決不利於上訴人之部分廢棄。2.准予將前開二筆土
    地合併分割如附圖甲案（下稱甲案）所示即A、D部分合計50
    1.60平方公尺土地分歸被上訴人所有，B、E部分合計73.40
    平方公尺土地分歸上訴人公同共有取得。(二)呂陳銀等九人均
    未於本院準備程序或言詞辯論期日到場，亦未提出書狀以為
    聲明或陳述。惟本件訴訟依被上訴人主張其訴訟標的對於上
    訴人必須合一確定，業如前述，則依民事訴訟法第56條第1
    項第1款規定，呂永順等六人所為之有利益於共同訴訟人全
    體之訴訟行為，對於呂陳銀等九人亦生效力，併此陳明。
三、查，(一)系爭107地號土地面積原為575平方公尺（下稱分割前
    107地號土地），於77年8月25日分割登記新增107-2地號土
    地面積為73平方公尺，致107地號土地面積減縮為502平方公
    尺；(二)被上訴人於77年12月18日購買系爭107地號土地，權
    利範圍47分之41（即應有部分82/94），並於78年3月27日登
    記完畢；(三)系爭107地號土地及107-2地號土地，為被上訴人
    與呂光武二人所共有（被上訴人應有部分所有權為82/94，
    呂光武應有部分所有權為12/94）；(四)呂光武於38年間在分
    割前107地號土地上，有38年12月19日收件字第598號存續期
    限為不拘年限、土地權利範圍為「土地一部--貳壹坪貳合九
    勺才」之地上權登記；嗣於前開107地號土地分割後，於
    系爭107地號土地上，則存有系爭地上權之登記，惟呂光武
    於75年2月27日死亡，上訴人為呂光武之繼承人，迄未辦理
    前開二筆土地所有權及系爭地上權之繼承登記等情，有卷附
    土地登記謄本可憑（見原審卷第34至37頁、第59至61頁、第
    368頁），並為呂永順等六人與被上訴人所不爭執（見本院
    卷第187至189頁、第213至215頁），堪信為真。
四、本院應審究者為(一)被上訴人取得系爭土地應有部分所有權有
    無違反土地法第104條第1項規定而無效？被上訴人是否仍為
    系爭土地之共有人之一？(二)本件分割方法以何者為適當？(三)
    被上訴人請求上訴人塗銷系爭地上權登記，是否有據？茲分
    別論述如下：
(一)、被上訴人取得系爭土地應有部分所有權有無違反土地法第10
    4條第1項規定而無效？被上訴人是否仍為系爭土地之共有人
    之一？
  1.按「基地出賣時，地上權人，典權人或承租人有依同樣條件
    優先購買之權。房屋出賣時，基地所有權人有依同樣條件優
    先購買之權」土地法第104條第1項固有明文。惟其立法意旨
    ，在使房屋與基地之所有權同歸於一個主體，保持房屋與基
    地權利之一體性，俾其法律關係之單純化，以盡經濟上之效
    用。而所謂基地，乃建築基地之簡稱，為供建築物本身所占
    之地面及所應留設之法定空地。故僅地上權設定範圍內之房
    屋本身所占之建築基地出賣時，始有該條項之適用。換言之
    ，土地法第104條第1項所規定之地上權人之優先承購權，僅
    限於地上權範圍內之基地。如地上權係設定於共有土地之一
    部分，在共有人出賣其應有部分時，因應有部分係抽象存在
    於土地之上，並無特定之範圍，難認係出賣地上權房屋之基
    地，而得適用土地法第104條第1項之規定。
  2.經查：
    (1)、呂光武於36年11月14日向陳朝麟、陳朝陽、陳朝昌購買
        分割前107地號土地所有權應有部分12／94（於36年12
        月9日移轉登記，見原審卷第350頁手抄土地登記簿）及
        其上158之1建號（於39年3月20日移轉登記，於54年9月
        1日改編為221建號，於59年9月26日改編為216建號，見
        原審卷第257頁），建物面積21.293坪即70.39平方公尺
        ，並於38年12月19日聲請設定系爭地上權等情，有卷附
        登記申請書、土地共有人住址姓名附表、房屋所有權一
        部異動理由書、親族同意書、他項權利登記聲請書可參
        （見原審卷第275頁至285頁、第368頁）。是以，呂光
        武購買前開房地時，係先取得土地應有部分之移轉登記
        後，再為系爭房屋之登記及地上權之設定，堪認系爭地
        上權之設定顯係為使呂光武所購買之前開房屋有使用分
        割前107號土地之合法權源，亦即買賣當時，出賣人並
        未將呂光武購買之房屋所坐落之土地（權利範圍應有部
        分12／94）分割登記予呂光武，而以設定地上權方式，
        讓前揭買賣標的（即216建號）房屋有合法使用系爭土
        地之權利而已。堪認系爭地上權設定之範圍即206建號
        房屋之基地範圍。
    (2)、又被上訴人之前手於78年3月7日係出賣系爭107地號及
        107-2地號土地之應有部分，並非出賣該土地之特定部
        分，此有買賣契約書可稽（見本院卷第197至207頁）。
        上訴人抗辯：被上訴人之前手係出賣216建號房屋之基
        地云云，即屬無據。
    (3)、上訴人另又抗辯：土地法第104條第1項所規定之優先承
        買權，具有物權之性質，而上訴人既已對被上訴人之前
        手行使土地法第104條第1項規定之優先承買權，則被上
        訴人與其前手間之買賣契約及物權契約即溯及自始無效
        ，被上訴人自負有塗銷系爭二筆土地所有權登記之義務
        ，顯非系爭二筆土地之共有人云云，並提出存證信函及
        回執為證（見本院卷第210至212頁）。然依土地法所為
        之登記有絕對真實之公信力，縱使債務人之處分有無效
        之原因，在債權人未提起塗銷登記之訴，並得有勝訴之
        確定判決以前，其登記不失其效力（最高法院50年台上
        字第96號判例意旨參照）。被上訴人既已取得系爭二筆
        土地應有部分各82/94所有權登記（見原審卷第34至36
        頁土地登記謄本），在未經塗銷該所有權登記之前，被
        上訴人即屬系爭二筆土地之共有人，依法即可提起本件
        分割共有物之訴訟。是上訴人以其等業已行使土地法第
        104條第1項規定之優先承買權為由，抗辯被上訴人與其
        前手間所為之買賣及物權行為均屬無效，而非系爭二筆
        土地之共有人，不得提起本件分割共有物訴訟云云，並
        無可取。
(二)、本件分割方法以何者為適當？
  1.按法院裁判分割共有物，性質上為共有人間應有部分之交換
    ，自屬處分行為，以各共有人之處分權存在為前提，故提起
    分割共有物之訴，參與分割之當事人以全體共有人為限，而
    各共有人之應有部分應以土地登記簿上所記載者為準。倘於
    第二審言詞辯論終結前有共有人死亡時，其繼承人因繼承，
    固於登記前已取得不動產物權，惟非經登記不得處分其物權
    ，則在辦畢繼承登記前，其繼承人仍不得以共有人身分參與
    共有物之分割，但為求訴訟經濟起見，可許原告就請求繼承
    登記及分割共有物之訴合併提起，即以一訴請求該死亡之共
    有人之繼承人辦理繼承登記，並請求該繼承人於辦理繼承登
    記後，與原告及其餘共有人分割共有之不動產（最高法院91
    年度台上字第832號判決要旨參照）。查，上訴人就系爭土
    地及地上權於繼承後尚未辦理繼承登記乙節，為兩造所不爭
    執，是被上訴人主張上訴人應先就呂光武前開二筆土地應有
    部分12/94所有權，及系爭地上權辦理繼承登記，核屬有據
    ，應予准許。
  2.按各共有人得隨時請求分割共有物。但因物之使用目的不能
    分割或契約定有不分割之期限者，不在此限；又共有物之分
    割，依共有人協議之方法行之；分割之方法不能協議決定者
    ，法院得因任何共有人之聲請命為以原物分配於各共有人，
    民法第823條第1項、第824條第1項、第2項第1款分別定有明
    文。經查：
    (1)、兩造就系爭107地號及107-2地號土地並無不能分割之協
        議，亦無因物之使用目的，致不能分割之情形，僅上訴
        人尚未完成辦理繼承登記，此為兩造所不爭執；且前開
        二筆土地之共有人僅為兩造，且兩造就該二筆土地之應
        有部分所有權均相同，故被上訴人請求將系爭二筆土地
        合併分割，亦屬有據（最高法院91年度台上字第728號
        判決意旨參照）。
    (2)、呂光武於分割前107地號土地上有地上權（面積70.39平
        方公尺），且有216建號土角造建物（門牌號碼：桃園
        市○○路4巷2號、面積70平方公尺），分割前107地號
        土地於77年8月25日分割增加107之2地號土地，上開地
        上權及前揭216建號建物均登記於分割後之系爭107地號
        土地上，此觀卷附土地及建物登記第二類謄本自明（見
        原審卷第34至37頁）。而前開216建號建物即為系爭地
        上權設定之範圍；前開216建號建物門牌「桃園市○○
        路4巷2號」，嗣後改編為「桃園市○○路院後一號」，
        再改編為「桃園市○○路70巷18號」（見原審卷第245
        頁至248頁，下稱18號房屋）。該建物之面積73平方公
        尺（見原審卷第127頁現有建物分割測量複丈成果圖所
        示，坐落107-2地號土地內之A、D部分所示合計為64平
        方公尺，坐落107地號土地內之B、C部分所示則為9平方
        公尺，合計為73平方公尺），雖比系爭地上權登記之權
        利範圍70.39平方公尺範圍大，此應係原地上權建築物
        滅失，未依原權利範圍重建所致，至於地上權確定之位
        置為何，兩造均無法舉證證明；惟審酌呂永順等六人之
        訴訟代理人亦自陳原地上權設定之位置即在18號房屋坐
        落之基地乙事（見原審卷第168 頁、第271頁），且該
        屋依其坐落在系爭107-2地號土地內（即原審卷第127頁
        現有建物分割測量複丈成果圖A、D部分所示）之基地面
        積合計為64平方公尺，若再加計該屋旁之空地（即同上
        圖K所示）面積6 平方公尺，則為70平方公尺，核與系
        爭地上權設定面積70.39平方公尺範圍相當，堪認該18
        號房屋坐落基地即107-2地號土地，始為系爭地上權設
        定之範圍。
    (3)、是以，本院斟酌前開土地共有人之意願、土地為建地之
        性質，暨其整體之利用價值，並兼顧分配價值平等均衡
        原則，及系爭地上權實際使用基地係坐落於系爭107-2
        地號土地內，其上並有18號房屋坐落，且該屋目前由上
        訴人使用中，並與鄰地為界，若分歸由上訴人取得顯可
        使共有土地得以充分使用（呂陳銀、呂燕玲、陳呂秀蓮
        亦同意乙案之分割方法，見原審卷第84頁）等情狀，認
        以乙案作為系爭土地之分割方法為適當。
    (4)、呂永順等六人雖抗辯以甲案之分割方案為宜云云。然因
        呂永順等六人不得主張被上訴人因買賣而取得之系爭土
        地所有權登記為無效，已如前述，若採甲案分割方法即
        A、D所示部分歸由被上訴人取得，但因該二部分之土地
        遭現有建物阻隔，無法發揮其土地之使用效益，且前開
        18號房屋（坐落於107-2地號土地內）亦將遭拆除，故
        上訴人主張之甲案分割方案，無法達到土地使用之經濟
        效用，對於兩造均屬不利益，故本院認採乙案之分割方
        法使兩造各自分割取得之土地完整，可達到土地充分使
        用之經濟效能為允當。是呂永順等六人抗辯以甲案之分
        割方法為宜云云，並無可取。
(三)、被上訴人請求上訴人塗銷系爭地上權登記，是否有據？
  1.按地上權未定有期限者，存續期間逾二十年或地上權成立之
    目的已不存在時，法院得因當事人之請求，斟酌地上權成立
    之目的、建築物或工作物之種類、性質及利用狀況等情形，
    定其存續期間或終止其地上權。民法第833條之1定有明文。
    又修正之民法第833條之1規定，於民法物權編中華民國99年
    1月5日修正之條文施行前未定有期限之地上權，亦適用之，
    民法物權編施行法第13條之1亦有明文。
  2.經查，系爭地上權之設定原係為使呂光武所購買之216建號
    房屋有使用分割前107號土地之合法權源，業如前述，且系
    爭地上權係於38年12月間收件完成設立登記，並未定有期限
    （見原審卷第368頁），至今已逾20年以上；又本院就系爭
    二筆土地合併分割，係採乙案之分割方法即將系爭地上權範
    圍內之基地，分歸由上訴人公同共有取得，堪認系爭地上權
    成立之目的業已不存在。故被上訴人請求法院終止系爭地上
    權，上訴人應將系爭地上權登記應予塗銷，核屬有據，應予
    准許。
五、從而，被上訴人依民法第823條、第824條規定，訴請上訴人
    就前開二筆土地所有權及地上權辦理公同共有繼承登記，並
    將系爭地上權登記予以塗銷，暨准予將前開二筆土地合併分
    割如乙案所示即A部分面積501.60平方公尺之土地由被上訴
    人取得，B與C部分所示面積合計73.40平方公尺則分由上訴
    人公同共有取得；均為有理由，應予准許。是則原審為被上
    訴人勝訴之判決，於法並無不合。上訴意旨仍執前詞指摘原
    判決不當，求予廢棄改判，為無理由，應予駁回。
六、另呂永順等六人聲請本院勘驗光碟，以資證明其等業已向被
    上訴人之前手行使優先承買權，被上訴人自不得提起本件分
    割共有物訴訟云云。但如前所陳，上訴人是否行使優先承買
    權，不影響被上訴人已因登記而取得之所有權，則本院核無
    勘驗前開光碟之必要；且本件事證已臻明確，兩造其餘之攻
    擊或防禦方法，經本院審酌後均認與本件之結論無涉，茲不
    再一一論列，併予敘明。
七、據上論結，本件上訴為無理由，依民事訴訟法第449條第1項
    、第78條、第85條第1項前段，判決如主文。
中    華    民    國  100    年    6    月    28    日
                   民事第十三庭
                       審判長法  官    蕭艿菁
                             法  官    賴劍毅
                             法  官    楊絮雲
正本係照原本作成。
如不服本判決，應於收受送達後20日內向本院提出上訴書狀，其
未表明上訴理由者，應於提出上訴後20日內向本院補提理由書狀
（均須按他造當事人之人數附繕本）上訴時應提出委任律師或具
有律師資格之人之委任狀；委任有律師資格者，另應附具律師資
格證書及釋明委任人與受任人有民事訴訟法第466條之1第1項但
書或第2項（詳附註）所定關係之釋明文書影本。如委任律師提
起上訴者，應一併繳納上訴審裁判費。
中    華    民    國   100    年    6     月    29    日
                              書記官   蔡慧娟
附註：
民事訴訟法第466條之1（第1項、第2項）：
對於第二審判決上訴，上訴人應委任律師為訴訟代理人。但上訴
人或其他法定代理人具有律師資格者，不在此限。
上訴人之配偶、三親等內之血親、二親等內之姻親，或上訴人為
法人、中央或地方機關時，其所屬專任人員具有律師資格並經法
院認為適當者，亦得為第三審訴訟代理人。